臺灣高等法院民事判決
原　　　告　乙○○
訴訟代理人　陳彥任律師
　　　　　　羅明通律師
上　列 1人
複　代理人　王子文律師
被　　　告　甲○○　　　　 住.
訴訟代理人　蔡欽源律師
　　　　　　鄭秀惠律師
上列當事人間因誹謗案件，原告提起刑事附帶民事訴訟，請求侵
權行為損害賠償，經本院刑事庭移送前來，本院前審判決後，經
最高法院第二次發回更審，本院於中華民國96年9月4日言詞辯論
終結，判決如下：
    主      文
被告應給付原告新台幣壹拾伍萬元，及自民國九十一年七月二十
三日起至清償日止，按年息百分之五計算之利息。
被告應在衛視中文台晚間七點至九點之時段播出如附件所示內容
之道歉啟示三十秒。
原告其餘之訴駁回。
訴訟費用除確定部分外及發回前第三審訴訟費用，由被告負擔百
分之三十，餘由原告負擔。
    事實及理由
一、原告主張：被告於民國 (下同)90 年2月7日，在香港商星衛
    傳播有限公司臺灣分公司（下稱衛視中文台）播出「新聞ｅ
    點靈」節目中，與訴外人即節目主持人鄭弘儀多次以其為影
    射談論之對象，捏造其與丈夫間感情不睦，早已分居，並有
    婚外情，與臺北市某女議員之男友交往中等言詞，對不特定
    之收視大眾傳述、散布不實之謠言，毀損其名譽，經其提起
    自訴，本院刑事庭業以90年度上易字第4189號判決被告及鄭
    弘儀共犯誹謗罪刑確定，其行為已構成共同侵權行為等情。
    爰依民法第184條及第195條第1項之規定 ，請求被告給付新
    臺幣（下同）30萬元及其法定遲延利息，並在衛視中文台晚
    間7點至9點時段播出如附件所示內容之道歉啟事30秒。又原
    告雖已與鄭弘儀和解，惟僅係解決鄭弘儀應負擔之賠償責任
    ，並無消滅全部債務之意思，被告仍應負賠償責任。縱認被
    告得依民法第276條規定主張就訴外人鄭弘儀所應負責之2分
    之1 損害賠償額予以免責，被告亦需就其餘2分之1之損害負
    賠償責任，而原告之損害高於數百萬元，被告應負擔之賠償
    部分仍高於原告請求之30萬元數額，則原告請求賠償之金額
    自無不當。又鄭弘儀與被告既為共同侵權行為，理應共同發
    表道歉聲明澄清先前所為之不實言論，以回復原告之名譽，
    鄭弘儀固已刊登道歉啟事，承認其所為言論係屬不實，惟此
    乃為鄭弘儀個人之行為，與被告無涉，被告既尚未登報道歉
    ，原告之名譽即不足以回復。另原告與訴外人衛視中文台間
    之和解書，僅係對於原告行使連帶債權之約定，並無免除連
    帶債務之意思，民法第276條第1項之規定自無適用之餘地等
    情（原告超過上開部分之請求，經本院前審為敗訴之判決，
    未據其提出上訴而確定，不在本院更審之審理範圍）。並聲
    明：(一)被告應給付原告30萬元，及自91年7 月23日起至清償
    日止，按年息5%計算之利息。(二)被告應於衛視中文台晚間7
    點至9點之時段播出如附件所示內容之道歉啟示30秒。
二、被告則以：「新聞ｅ點靈」係於深夜時段播出，足以區隔為
    一定年齡層且具有判斷能力之觀眾群收看，且節目之收視率
    排名居末，因其言論造成原告名譽之損害極為有限。且節目
    播出後，原告即主動闢謠，平面媒體亦一再報導原告控訴其
    及鄭弘儀、衛視中文台誹謗之訴訟進度與結果，並與鄭弘儀
    及衛視中文台達成和解，原告名譽之損害已足以回復。另原
    告起訴時係主張其與訴外人鄭弘儀、衛視中文台共同侵害其
    名譽權而請求連帶賠償，嗣原告分別與鄭弘儀、衛視中文台
    及訴外人于耘婕 (于美人) 達成和解，依民法第276條第1項
    規定，原告免除鄭弘儀及衛視中文台及訴外人于耘婕 (于美
    人) 之債務，縱認無消滅全部債務之意思，對於原告免除鄭
    弘儀、衛視中文台及訴外人于耘婕 (于美人) 之部分中屬於
    其應分擔部分，其亦可同免責任，原告即不得向其為全額之
    請求。再者，原告因其言論所受之名譽損害，經由訴外人鄭
    弘儀與于耘婕 (即于美人) 於聯合報、中時晚報及自由時報
    同時列名刊登道歉啟示後，即已回復，並無第2 次回復之可
    能。縱認原告因被告言論所受名譽之損害仍有回復之必要，
    原告請求被告在衛視中文台晚間7點至9點之時段播出道歉啟
    事之方式，與原告所受損害不相當，有違比例原則，更不符
    侵權行為填補損害之原理。且其自本事件發生後曾以書函向
    原告致歉，復以「消口業祛政爭」為題向自由時報投稿，表
    示後悔之意。其由於財力困窘，無力負擔高額賠償費用等語
    ，資為抗辯。並聲明：原告之訴除確定部分外駁回。
三、兩造不爭執之事實：被告於90年2月7日在衛視中文台播出「
    新聞ｅ點靈」節目中，與訴外人即節目主持人鄭弘儀多次以
    原告為影射談論之對象，捏造原告與丈夫間感情不睦，早已
    分居，並有婚外情，與臺北市某女議員之男友交往中等言詞
    ，對不特定之收視大眾傳述、散布不實之謠言，毀損原告之
    名譽等情，經臺灣臺北地方法院90年度自字第251 號刑事判
    決判處被告誹謗罪刑，本院刑事庭則以90年度上易字第4189
    號刑事判決駁回被告之上訴而確定在案。被告就上開事實，
    亦不爭執，堪信為真實。
四、按因故意或過失，不法侵害他人之權利者，負損害賠償責任
    ；不法侵害他人之名譽者，被害人雖非財產上之損害，亦得
    請求賠償相當之金額，並得請求回復名譽之適當處分，民法
    第184條第1項前段、第195條第1項定有明文。查被告所為前
    揭言詞係不法侵害原告之名譽權，依上開規定，原告自得請
    求被告賠償慰撫金及為回復名譽之適當處分。茲所應審酌者
    ，為原告所得請求被告賠償之金額及回復名譽處分之內容，
    爰分述如下：
  (一)按數人共同不法侵害他人之權利者，連帶負損害賠償責任。
    又債權人向連帶債務人中之一人免除債務，而無消滅全部債
    務之意思表示者，除該債務人應分擔之部分外，他債務人仍
    不免其責任，民法第185條第1項、第276條第1項分別定有明
    文。和解如包含債務之免除時，自有上開規定之適用。則債
    權人與連帶債務人之一人和解時，就該和解債務人應分擔部
    分，他債務人即免其責任，查被告於90年2月7日，在衛視中
    文台所播出「新聞ｅ點靈」節目中，與訴外人即節目主持人
    鄭弘儀所為言詞既不法侵害原告之名譽權，並經本院刑事庭
    判處誹謗罪刑確定，則被告及鄭弘儀自應就原告所受非財產
    上之損害負連帶賠償之責任，而鄭弘儀業於91年1 月30日與
    原告達成和解，約定：「一乙方（即鄭弘儀）應登報向甲方
    （即原告）道歉：乙方應就上述事件於中時晚報、聯合報、
    自由時報第一版，報頭下之篇幅刊登道歉啟事，……二乙方
    應給付新台幣伍拾萬元整予甲方作為精神補償之一部分：乙
    方明瞭因上述乙方之行為造成甲方精神上及生活上極大之困
    擾及不便，故乙方同意給付新台幣伍拾萬元整予甲方作為甲
    方之精神補償之一部分。……三甲方同意具狀向台灣高等法
    院表示不再追究乙方之刑責，並同意不追究乙方之民事責任
    ：……甲方並同意於乙方履行上開簽立本和解書、刊登道歉
    啟事、及匯款之契約義務後，不再對乙方為民事上之請求。
    惟甲方同時於此聲明，甲方對乙方不再為其他民事請求之表
    示，乃基於乙方向甲方誠心道歉並積極進行和解之誠意所為
    ，並不影響甲方對本件刑案其他依法應負賠償責任之人之民
    事請求權」等語，有和解書影本在卷可稽（本院94年度重訴
    更(一)字第8 號卷第58頁至第61頁），足見原告係對鄭弘儀免
    除與被告之連帶債務，原告既己向鄭弘儀免除部分之債務，
    此項免除，縱無消滅全部債務之意思，就鄭弘儀應分擔之部
    分，依上開說明，仍應免除被告此部分之債務。依民法第28
    0條規定：「連帶債務人相互間 ，除法律另有規定或契約另
    有訂定外，應平均分擔義務 ，但因債務人中之1人應單獨負
    責之事由所致之損害及支付之費用，由該債務人負擔」。經
    查被告與鄭弘儀在前揭節目中多次以原告為影射談論之對象
    ，捏造原告與其丈夫間感情不睦，早已分居，並有婚外情，
    與台北市某女議員之男友交往中等言詞，妨害原告之名譽，
    法律並未規定被告與鄭弘儀應如何分擔其損害賠償之義務，
    其等間亦無就此為任何約定，而被告與鄭弘儀上開侵權行為
    所造成之損害，又無從分辨何者為其等中1人應單獨負責之
    事由，依上開規定，被告與鄭弘儀對原告侵權行為所造成之
    損害，應平均分擔損害賠償之義務。又原告提起本件刑事附
    帶民事訴訟，始終僅以被告及衛視中文台為被告，訴外人于
    耘婕 (即于美人) 為受告知人，且原告與訴外人于耘婕 (于
    美人) 亦未曾洽商和解，訴外人于耘婕 (于美人）尚非共同
    侵權人，自不生連帶債務內部分擔之問題。至衛視中文台雖
    與原告達成和解，原告即撤回對衛視中文台之訴訟，此有原
    告撤回起訴狀（本院91年度重訴字第55號卷第188、189頁）
    在卷足憑。而衛視中文台 (現已更名為香港商亞太星空傳媒
    有限公司台灣分公司，下稱亞太星空傳媒公司）與原告之和
    解條件為：「亞太星空傳媒公司就乙○○製作之『歷史的台
    灣』，同意支付其授權金並於該公司頻道播放該節目」，嗣
    亞太星空傳媒公司即與華暘傳播股份有限公司（下稱華暘公
    司）訂立節目授權契約書，由華暘公司將「歷史的台灣」節
    目授權亞太星空傳媒公司播出，亞太星空傳媒公司給付25萬
    元予華暘公司，此有亞太星空傳媒公司96年5 月28日 (96）
    星衛法字第070 5002號函、同公司96年7月6日（96）星衛法
    字第0707001 號函附節目授權契約書（本院卷第86頁、第95
    頁至第97頁）在卷可考，並為兩造所不爭執，信屬實在。亞
    太星空傳媒公司雖係因與原告達成和解，而與華暘公司成立
    節目授權契約而支付25萬元之授權金，惟上開金額支付與節
    目授權播出有對價關係，尚非和解金之給付，且收受授權金
    者為華晹公司，並非原告，上開節目授權契約之成立，自無
    免除被告有關衛視中文台應分擔部分債務之可言，被告抗辯
    原告與訴外人于耘婕 (于美人) 、衛視中文台達成和解，其
    所應負擔之損害賠償債務應扣除該2人應分擔部分云云 ，殊
    非可取，不足採信。
  (二)次按慰藉金之賠償須以人格權遭遇侵害，使精神上受有痛苦
    為必要，其核給之標準固與財產上損害之計算不同，然非不
    可斟酌雙方身分資力與加害程度，及其他各種情形核定相當
    之數額（最高法院51年台上字第223 號判例意旨參照），是
    以名譽權受侵害之慰撫金，應斟酌被害人及加害人雙方身分
    、資力、加害程度及其他各種情形核定之。經查被告雖以座
    談問答方式討論侵害原告名譽之話題，由主持人扮演主動誘
    導來賓發言之角色，而由受邀來賓被動發言，惟依該討論政
    治、名人隱私及八卦話題類型節目之慣習，製作單位、主持
    人與來賓等均事先討論節目內容，並且刻意篩選得否討論之
    話題內容後，始決定座談之進行方式，是討論之話題越辛辣
    ，越引人遐想，往往越會成為該類節目主要之討論內容。足
    見被告之言論不僅係主動而為，且偽以座談方式包裝侵害他
    人名譽之言論，既欲刺激收視狀況，亦欲以其誹謗言論徵信
    於大眾，從而原告名譽亦因此而遭受嚴重之侵害。次查衛視
    中文台係著名之傳播媒體，透過有線電視網路，其可接近度
    及影響力甚為可觀，且該「新聞e點靈」節目不僅於90年2月
    7 日播放，嗣後又於次日重播，使得廣大收視戶皆知悉前開
    不實言論，抑有進者，其它傳播媒體甚至就此事作大幅報導
    ，使該誹謗言論成為社會的八卦話題，亦逼得原告不得不於
    90年2 月13日聯袂夫婿澄清前開不實言論。依我國國情，夫
    妻間互負忠誠義務，被告之行徑極易使不特定觀眾誤認原告
    於婚姻關係存續中，猶與某市議員之男友有婚外情，對於原
    告之人格、社會地位及道德形象均屬負面且貶抑之評價，嚴
    重詆毀原告之名譽。原告係出身自國內重要知名之政治世家
    ，其父歷任中華民國政府及中國國民黨重要職位，為一具有
    舉國高知名度之政治人物，原告亦因其出身同為全國高知名
    度之人物，且獲有教育博士學位，並任教於國立大學，90年
    度薪資所得逾200餘萬元 ，於社會上有一定之地位，此有原
    告學經歷及90年綜合所得結算申報書等影本足憑（本院94年
    度重訴更(一)字第8 號卷第217頁至220頁、第222至223頁），
    而被告曾任ｅ周刊發行人，係知名媒體人，且獲有政治大學
    邊政研究所碩士，竟利用媒體公器，惡意發布不實言論，造
    成原告名譽權受到嚴重之損害，惟斟酌被告於92年2 月13日
    、94年9 月13日曾以書函向原告致歉，復以「消口業祛政爭
    」為題向自由時報投稿，表示：「筆者幾年前曾在一次受邀
    上電視參加談話性節目的場合中，與主持人鄭弘儀、于美人
    對談之間，因疏於查證，不慎在話語之間牽扯乙○○小姐，
    造成連小姐及其家人的極大困擾，連小姐也因此提告。這樁
    親身經歷，事後檢討反省，確實導因於疏於查證、逞口舌之
    快。讓連小姐及其夫婿，乃至其家族飽受困擾，筆者至今仍
    深感自責，也很後悔，並已向受害當事人連小姐鄭重道歉，
    祈能寬諒」等語，經刊登於94年12月8 日Ａ版之自由廣場
    ，有道歉函影本、94年12月8 日自由時報Ａ版正本在卷可
    稽（本院91年度重訴字第55號卷第152、153頁、本院94年度
    重訴更(一)字第8號第89、90頁、第111頁），被告於本院更審
    程序中就其侵害原告名譽權之事實亦不再加以爭執，顯已有
    悔改之誠意，是應認原告請求被告賠償慰撫金以30萬元為適
    當，本件慰撫金因原告與鄭弘儀已達成和解，自應扣除鄭弘
    儀應分擔部分，理由已見前述，則原告請求被告給付慰撫金
    在15萬元內，為有理由，應予准許，逾此部分之請求，為無
    理由，不應准許。
五、查被告於衛視中文台所發表上述之不實言論，致社會大眾對
    於原告產生婚變、婚外情等不實聯想，已對於原告之名譽造
    成損害，業如前述，而國內部分媒體雖曾對本件刑事誹謗案
    件審理過程及結果加以報導，然僅係各就其立場予以表述，
    尚難逕認原告之名譽得因此回復，為填補原告所受之名譽上
    損害且匡正視聽，被告除應給付原告慰撫金外，並應為回復
    名譽之適當處分，審諸被告係於衛視中文台所播出之「新聞
    ｅ點靈」節目中為侵害原告名譽權之言論，而該節目已停播
    ，則原告請求被告透過於衛視中文台播放道歉啟事之方式回
    復其名譽，即被告應在衛視中文台晚間七點至九點之時段播
    出如附件所示內容之道歉啟事30秒，並無不合，原告此部分
    請求，洵屬有據，亦應准許。
六、綜上所述，原告依民法第184條第1項前段、第195條第1項之
    規定，請求被告給付15萬元及自起訴狀繕本送達翌日 (即91
    年7月23日）起至清償日止按年息5%計算之利息，並在衛視
    中文台晚間7點至9點之時段播出如附件所示內容之道歉啟事
    30秒，為有理由，應予准許，逾此部分之請求，為無理由，
    不應准許。
七、本件事證已臻明確，兩造其餘主張、攻擊防禦方法及其他未
    經援用之證據，經斟酌尚無礙於本院前述之認定，無一一論
    究之必要。
八、據上論結，本件原告之訴為一部有理由，一部無理由，依民
    事訴訟法第79條，判決如主文。
中　　華　　民　　國　　96　　年　　9 　　月　　19　　日
                    民事第13庭
                        審判長法　官  黃嘉烈
  　　　　　　　　　　　　　　法　官  吳燁山
  　　　　　　　　　　　　　　法　官  許文章
正本係照原本作成。
原告不得上訴。
被告如不服本判決，應於收受送達後20日內向本院提出上訴書狀
，其未表明上訴理由者，應於提出上訴後20日內向本院補提理由
書狀（均須按他造當事人之人數附繕本）上訴時應提出委任律師
或具有律師資格之人之委任狀；委任有律師資格者，另應附具律
師資格證書及釋明委任人與受任人有民事訴訟法第466條之1第1
項但書或第2項（詳附註）所定關係之釋明文書影本。
中　　華　　民　　國　　96　　年　　9 　　月　　20　　日
　　　　　　　　　　　　　　　書記官  陳明俐
附註：
民事訴訟法第466條之1（第1項、第2項）：
對於第二審判決上訴，上訴人應委任律師為訴訟代理人。但上訴
人或其他法定代理人具有律師資格者，不在此限。
上訴人之配偶、三親等內之血親、二親等內之姻親，或上訴人為
法人、中央或地方機關時，其所屬專任人員具有律師資格並經法
院認為適當者，亦得為第三審訴訟代理人。
